【裁判字號】    90,台上,2334
【裁判日期】    900419
【裁判案由】    違反公職人員選舉罷免法
【裁判全文】
最高法院刑事判決                                九十年度台上字第二三三四號
    上  訴  人  台灣高等法院高雄分院檢察署檢察官
    被      告  乙○○
                甲○○
右上訴人因被告等違反公職人員選舉罷免法案件，不服台灣高等法院高雄分院中華民
國九十年一月十日第二審更審判決（八十九年度上更(一)字第三九七號，起訴案號：台
灣高雄地方法院檢察署八十七年度偵續字第三○一號），提起上訴，本院判決如左：
    主  文
上訴駁回。
    理  由
按刑事訴訟法第三百七十七條規定：上訴於第三審法院，非以判決違背法令為理由，
不得為之。是提起第三審上訴，應以原判決違背法令為理由，係屬法定要件，且必須
依據卷內資料為具體之指摘，並足據以辨認原判決已具備違背法令之形式，始屬相當
。如果上訴理由狀未依據卷內訴訟資料，具體指摘原判決不適用何種法則或如何適用
不當，或所指摘原判決違法情事，顯與法律規定得為第三審上訴理由之違法情形，不
相適合時，均應認其上訴為違背法律上之程式，予以駁回。本件原判決就公訴意旨指
被告乙○○係民國八十七年一月高雄縣大寮鄉鄉長選舉登記第一號之候選人，明知登
記第三號之徐張貴華之配偶徐志明為大寮鄉前任鄉長，竟與其妻即被告甲○○基於共
同意圖使徐張貴華不當選之犯意，製作記載「徐志明任內有六大弊案，弊案(一)菜市場
改建，傳出徐志明向攤販收取新台幣（下同）三、五十萬元不等款項，及徐志明的太
太當鄉長，就是徐志明當鄉長，鄉政還是徐志明幕後操控」等文宣，冀藉由散佈此不
實文宣之方式，打擊徐張貴華，嗣甲○○帶頭在高雄縣大寮鄉○○村○○路一帶散發
此等文宣時，為警當場查獲，並扣得文宣一百五十八份，因認被告等觸犯公職人員選
舉罷免法第九十二條之罪嫌云云。經審理結果，認為(一)該文宣非直接攻擊告訴人徐張
貴華，而係指摘其夫即當時之大寮鄉長徐志明，縱其言論不實，直接受害對象係徐志
明，非告訴人，徐志明形象若受損，告訴人之聲勢及選民投票意向所受影響僅屬「事
實上」之影響，非「法律上」之影響。(二)文宣所載六項弊案，均屬鄉政，與公共利益
有關，為可受公評事項，除「弊案」一語外，其餘均屬中性文字，固足引起選民注意
徐志明之操守與施政能力，但不能否定被告等本於候選人身分表達期待改進鄉政之主
觀善意意圖。(三)文宣中所載弊案二，有被告提出之大寮鄉○○○○道拓寬工程會勘紀
錄為憑，弊案三、四則有民眾日報八十七年四月二日剪報、高雄縣大寮、鳳山區域性
垃圾衛生掩埋場二期工程會勘紀錄等在卷足證。弊案五、六業經檢察官對徐志明提起
公訴，仍在法院審理中，均非純屬無中生有之虛構事實。(四)文宣所載弊案一「菜市場
改建，傳出徐志明向攤販收取三、五十萬元不等之款項，結果果菜市場改建成十幾層
大樓，傳統市場攤販無法進駐營業造成糾紛，如今攤販還在抗爭之中」部分，亦屬公
共建設，與公共利益有關，且係徐志明於鄉長任內將傳統菜市場改建，購買者每攤位
繳交二十至五十萬元不等，自八十三年間改建為地上十四樓地下二樓，因故至八十七
年間仍未能使用，傳統市場攤販無法進駐營業，現由法務部調查局高雄縣調查站調查
中等情，有高雄縣大寮鄉公所八十九年一月二十七日函及法務部調查局高雄縣調查站
八十八年十二月十四日山肅字第八九八四號、八十九年二月十日山肅字第七一三
○號函暨所附資料可證，是此文宣內容亦非無中生有，且公有市場係公共建設，與公
共利益有關，未能如期完工，坊間鄉民滋生疑慮乃屬必然，難認被告係故意以文字散
布不實之事，徵諸一般民眾對於政事之成敗，常與直接負責之政治人物同視，對於鄉
公所之施政，逕以政治人物之施政稱之，衡符常情，該文宣所載收取三、五十萬元不
等之款項，應無使人誤信為指摘徐志明為私人利益，個人擅自向攤販收取三、五十萬
元不等賄款之虞，不得即認有損徐志明之個人名譽。(五)告訴人自己之競選傳單本載明
「代夫出征」，有其競選總部成立邀請卡及宣傳照片等在卷可考。又依近年來我國民
主政治發展近程，時有政治人物本人無法參與選舉，改由其配偶參選，並宣傳「一人
當選，二人服務」之情形，一般民眾亦將夫妻從政視為一體，反之，若配偶之一方有
負面評價，選民自會萌生背後不當操控之疑慮。徐志明係現任鄉長，若其政績斐然，
上開「徐志明的太太參選，就是等於徐志明參選，徐志明的太太當鄉長，就是徐志明
當鄉長」之文宣，將對告訴人有所助益，如徐志明執行鄉政，遭民眾質疑，被告等以
文宣加以質疑，即非虛捏其事；況徐志明確於八十四年間因妨害投票案件經偵查、審
判，又於八十六年十二月間因貪瀆案件經檢察官提起公訴，已如上述，告訴人若當選
鄉長，是否等於弊案纏身之徐志明掌控鄉政，選民自有判斷，依社會大眾之標準，此
項記載應非謠言或不實事項，故被告等之犯罪不能證明，因而撤銷第一審之科刑判決
，改為諭知被告等無罪之判決，已依卷內資料詳予說明。從形式上觀察，原判決並無
違背法令之情形存在。檢察官上訴意旨略謂徐志明於大寮鄉長任內致力鄉政，深獲好
評，始能更上層樓，獲選立法委員，所涉弊案六業經法院判決無罪確定，其餘無一判
刑確定，依無罪推定原則，仍屬清白之人，豈可認其涉及弊案；攤販係將錢交給大寮
鄉公所，非徐志明個人，被告等之文宣蓄意誣稱徐志明向攤販收取三、五十萬元，意
在醜化告訴人夫婦形象，豈可謂無惡意；可受公評者應限於公共工程之設計、材料與
施工是否妥當等，非可任意指摘承辦之公務員收受賄賂或圖利廠商等關於私德之事項
；夫妻各為獨立人格，且徐志明另有志業，告訴人不可能讓徐志明在幕後掌控鄉政，
被告等散布謠言或不實之事，足以損害於告訴人之犯行至為灼然云云，指摘原判決認
事用法有所違誤。惟查：證據之取捨及犯罪事實之認定，乃事實審法院之職權，倘其
採證認事並不違背經驗法則與論理法則，即不得任意指為違法，而據為上訴第三審之
理由。原審綜合卷內全部證據審酌判斷，認不能證明被告等有違反公職人員選舉罷免
法之犯行，其所為合法論斷，並無與卷證資料不符之情形。上訴意旨徒就原判決已說
明之事項或屬原審採證認事職權之行使，泛詞指摘為違法，難謂為適法之第三審上訴
理由。應認本件上訴為違背法律上之程式，予以駁回。
據上論結，應依刑事訴訟法第三百九十五條前段，判決如主文。
中      華      民      國     九十     年      四      月     十九     日
                              最高法院刑事第三庭
                                  審判長法官  陳  錫  奎
                                        法官  劉  敬  一
                                        法官  洪  清  江
                                        法官  李  伯  道
                                        法官  呂  丹  玉
      右正本證明與原本無異
                                              書  記  官
中      華      民      國     九十     年      四      月    二十六    日


司法院資訊處製作；財團法人民間司法改革基金會備份。
